【裁判字號】    88,家上,85
【裁判日期】    890104
【裁判案由】    確認婚姻存在
【裁判全文】
臺灣高等法院臺南分院民事判決  八十八年度家上字第八十五號  Ｊ
      上  訴  人  乙  ○  ○
      被上訴人    甲  ○  ○
右當事人間請求確認婚姻存在事件，上訴人對於中華民國八十八年七月二十七日臺灣
臺南地方法院第一審判決（八十八年度家訴字第三六號）提起上訴，本院判決如左：
      主      文
上訴駁回。
第二審訴訟費用由上訴人負擔。
      事      實
甲、上訴人方面：
一、聲明：求為判決：（一）原判決廢棄。（二）確認兩造間之婚姻關係存在。（三
    ）被上訴人應與上訴人在台南縣仁德鄉○○路一二九巷一號房屋履行同居。（四
    ）第一、二審訴訟費用，由被上訴人負擔。
二、陳述：除與原判決記載相同者，予以引用外，補稱：
（一）緣於七十五年間被上訴人與上訴人所訂協議書是條件若干，被上訴人並沒遵守
      誠信原則，依民法第二百五十四條至第二百六十二條規定，解除協議。
（二）復於八十八年八月二日上訴人依存證信函宣示：解除七十五年十二月十九日被
      上訴人與上訴人間所簽定之離婚協議，回復原狀，依民法第第二百五十九條、
      第二百六十條規定，溯及兩造未締約前之原狀，則被上訴人與上訴人仍為夫妻
      關係
（三）上訴人與被上訴人所訂立之協議如解除，夫妻關係確定存在，則另依民事訴訟
      法第五百七十二條規定，追加請求被上訴人應履行同居義務。
（四）協議書係附加條件，並非各自獨立：蓋協議書第四條規定：目前營業隆昌家具
      行乃是民生路一段一一九號係當時未離婚時之地址，依協議書記載上訴人及被
      上訴人均係同一地址，且證人鄭俊郎亦可證明上訴人及被上訴人同住之地址為
      台南市○○路○段一一九號。
（五）協議書有無效原因之理由：
（１）就違背公共秩序部分：豈有先生不要妻子、孩子、及不動產，而於離婚後，再
      協議被上訴人回家照顧家庭之理？此即違背公共秩序，蓋離婚即係夫妻關係脫
      離，若復協議回家照顧家庭，與未脫離夫妻關係同，是以系爭離婚協議，違背
      公共秩序。
（２）再協議書上二見證人可證明因上訴人家具店須被上訴人回家管理，及二子須母
      親照顧，是以才協議被上訴人要回家管理家庭。
（３）就違背善良風俗部分：如約定某人離婚應給予代價，即係附條件，應為無效，
      本件上訴人係以不動產為代價，方才辦理協議離婚，應屬無效。
（４）就系爭協議離婚不合法部分：按協議契約須合於法律制度及精神，否則契約無
      效，然依系爭協議書內容所載，上訴人係以二子之監護及不動產移轉作為條件
      ，以協議被上訴人回家照顧家庭，此等協議書自為不合法，應屬無效。
（六）系爭協議離婚既無效，兩造間婚姻關係存在，為此起訴請求確認。
（七）又被上訴人因離家一段時間，上訴人有二子須要母親照顧，上訴人為了生存不
      得已才簽下協議，並非出於自願，且上訴人之二子須母親照顧，上訴人之生存
      權、自由權應受憲法第十五條及第二十二條之保障。
三、證據：除援用第一審所提證據外，並聲請訊問證人陳雅香、楊淑珠。
乙、被上訴人方面：
    被上訴人未於準備程序期日及言詞辯論期日到場，亦未提出準備書狀作何聲明或
    陳述。
      理      由
一、按婚姻無效、確認婚姻成立或不成立、撤銷婚姻、離婚或夫妻同居之訴，得合併
    提起，或於第一審或第二審言詞辯論終結前，為訴之變更、追加或提起反訴。民
    事訴訟法第五百七十二條第一項定有明文。上訴人於原審起訴請求「確認兩造間
    婚姻存在」，經原審判決後，上訴人不服，提起上訴，並於本院言詞辯論終結前
    ，追加提起夫妻同居之訴，請求「被上訴人應與上訴人同居」，揆諸前開說明，
    核無不合，先予敘明。
二、再按確認法律關係成立或不成立之訴，非上訴人有即受確認判決之法律上利益者，
    不得提起之，民事訴訟法第二百四十七條前段定有明文。又民事訴訟法第二百四
    十七條所謂即受確認判決之法律上利益，係指因法律關係之存否不明確，致上訴
    人在私法上之地位有受侵害之危險，而此項危險得以對於被上訴人之確認判決除
    去之者而言（最高法院四十二年台上字第一○三一號判例參照）；「確認婚姻成
    立或不成立」，自字面解釋，雖與「確認婚姻關係存在或不存在」尚屬有間，然
    如當事人就兩願離婚是否無效有爭執為原因，而訴求確認婚姻關係存在或不存在
    ，亦認屬於民事訴訟法第五百六十八條第一項所謂確認婚姻成立或不成立之訴（
    最高七十三年度台上字第三三八九號判決參照）。上訴人起訴主張其與被上訴人
    於七十五年間所為離婚登記，因有無效之原因，兩造間婚姻關係仍然存在，惟被
    上訴人之戶籍謄本則登記其於七十八年十月十五日與訴外人杜西嚴結婚，則兩造
    是否有婚姻關係存在，因被上訴人之戶籍登記而不明確，且因此不明確，致上訴
    人私法上婚姻利益有受侵害之危險，其起訴請求確認兩造間婚關係存在，於訴之
    權利保護之必要要件上，亦無不合。併予敘明。
三、本件被上訴人受合法通知未於言詞辯論期日到場，核無民事訴訟法第三百八十六
    條所列各款之情形，爰依上訴人聲請，由其一造辯論而為判決。
四、本件上訴人起訴主張：兩造本係夫妻，育有二子，並共同經營家俱店，然離婚前
    被上訴人卻離家出走一段時日，上訴人因亟須被上訴人返家照顧小孩及經營生意
    ，乃被迫答應將上訴人所有之不動產移轉登記與被上訴人，被上訴人始同意返家
    照顧小孩及經營生意。嗣兩造於七十五年間協議離婚，並簽立離婚議書，惟該協
    議書違反公序良俗，應為無效，即兩造之婚姻關仍應存在，為此請求起訴請求確
    認，並追加請求被上訴人應履行同居義務等語；被上訴人則經合法通知未於準備
    程序期日及言詞辯論期日到場，亦未提出準備書狀作何聲明或陳述。
五、按兩願離婚，應以書面為之，有二人以上證人之簽名並應向戶政機關為離婚之登
    記。民法第一千零五十條定有明文。本院查兩造已於七十五年十二月十九日協議
    離婚，由訴外人陳雅香、楊淑珠見證，並向台南市南區戶政事務所辦妥離婚登記
    者，此有上訴人於原審提出戶籍謄本、離婚協議書附卷可參（原審卷第二十三頁
    至二十六頁），是兩造間之婚姻關係已因離婚而消滅。
六、上訴人雖另主張兩造之離婚協議因違背公序良俗，且不合法及被上訴人未依離婚
    協議之條件履行，而有無效之原因云云，惟按當事人主張有利於己之事實，就其
    事實有舉證之責任，民事訴訟法第二百七十七條定有明文。又事實有常態與變態
    之分，其主張常態事實者無庸負舉證責任，反之，主張變態事實者，則須就其所
    主張之事實負舉證責任（最高法院八十六年度台上字第八九一號判決意旨參照）
    。本件上訴人主張兩造間離婚有無效之戀態事實存在，依舉證責任之分配，自應
    負舉證之責；上訴人雖舉證系爭離婚協議書有何違背公序良俗云云，惟查上訴人
    於原審提出附卷之系爭離婚協議書，其上載明：「立協議人乙○○、許甲○○緣
    因雙方情感不合，同意協議離婚，訂定條件如下：（一）雙方婚姻關係自本協議
    書訂立之日起，宣告解除，嗣後男婚女嫁各不相干。（二）雙方所生子女二人（
    長子許成達十四歲、次子許玉昇十二歲）均歸屬女方扶養、監護，男方享有探視
    權利。（三）坐落於台南市○○路○段九十巷二七號及台南縣仁德鄉○○段六十
    號不動產歸女方所有。（四）目前營業隆昌傢俱行，女方須回去負責管理。（五
    ）本協議書所定各條均經雙方同意，絕無反悔，如有違約情事，願受法律處分。
    （六）本協議書所定各條，自簽字後生效，男女雙方各執一份為憑」；是依系爭
    離婚協議書所載內容以觀，除兩造同意離婚外，同時並就兩造協議離婚後，子女
    之監護、探視權利、營業之負責管理及財產歸屬等事項為約定，惟並非以該等事
    項之約定作為兩造離婚之停止或解除條件，上訴人主張系爭離婚協議，因附條件
    ，違反公序良俗，而為無效云云，要無理由。
七、上訴人另主張被上訴人未依前開離婚協議書所附條件履行，離婚契約亦屬無效云
    云，惟查兩造就兩造離婚後，子女之監護、探視權利、營業之負責管理及財產歸
    屬等事項所為約定，純係兩造離婚後，為解決雙方間離婚後之權利義務關係所為
    之協議，其將協議離婚之身分行為與親子監護、探視之身分行為，併營業經營、
    歸屬等財產行為，合併於同一契約書中約定，無非係一時之併存而已，並非互為
    條件，已如前述，則不論任何一方未依約履行上開約定事項，雖應負債務不履行
    責任，然對於兩造協議離婚之身分法律行為效力均不生影響，亦與憲法第十五條
    、第二十二條所示之生存權、自由權無涉，上訴人僅以被上訴人未依該協議書履
    行監護子女及營業經營之約定事項，即認侵害其憲法保護之生存權、自由權及系
    爭協議離婚為無效云云，亦無理由。
八、上訴人再主張依系爭協議書內容，上訴人係以二子之監護及不動產移轉作為條件
    ，以協議被上訴人回家照顧家庭，此等協議書自為不合法云云，然系爭協議書雖
    就兩造之離婚合意與兩造離婚後子女之監護、不動產之移轉、營業之經營合併約
    定，然其間之法律行為效力並非不可分，若法律行為之效力有爭議時，仍應各別
    觀察，以定其效力有無。本件兩造就上開事項（離婚協議除外）之約定，原非不
    得附加以交付二子之監護及不動產移轉作為條件，以換取被上訴人繼續負責經營
    業務，兩造間所為上開約定並無不合法可言，且兩造間就此附加約定事項縱有何
    不合法事由，惟與一時合併之離婚協議之身分法律行為效力不生影響，上訴人據
    此主張系爭離婚協議契約亦為不合法云云，亦無足採。
九、綜前所述，兩造間之婚姻關係，已因兩造間協議離婚，且向戶政機關為離婚登記
    而消滅，上訴人主張兩造間協議離婚因違背公序良俗及被上訴人未依系爭協議書
    內容履行，有無效原因，及非出於自願協議離婚云云，惟無法提出實據以實其說
    ，不足採信。兩造間之婚姻關係既已消滅，上訴人請求確認存在，即為無理由，
    應予駁回。又兩造並無婚姻關係存在，上訴人追加提起夫妻同居之訴，請求被上
    訴人應與上訴人同居云云，同為無理由，應併予駁回；原審為上訴人敗訴之判決
    ，於法並無不合。上訴意旨指摘原判決不當，求予廢棄改判，為無理由，應予駁
    回。
十、本件事證已臻明確，上訴人其餘攻擊方法之陳述與判決結果不生影響，爰不一一
    論述；其另請求訊問系爭離婚協議書之見證人陳雅香、楊淑珠經通知未到場，惟
    上訴人主張系爭離婚議書為附條件之離婚協議，則兩造離婚是否無效，一依系爭
    離婚協議書之記載即可判斷，即上訴人亦不堅持見證人應到場作證，是證人陳雅
    香、楊淑珠之證詞與本件判決不生影響，即無訊問必要，併此敘明。
十一、據上論結，本件上訴為無理由，依民事訴訟法第四百四十九條第一項、第七十
      八條、第四百六十三條、第三百八十五條第一項前段，判決如主文。
中      華      民      國    八十九    年      一      月      四      日
                                    臺灣高等法院臺南分院民事第二庭
~B1審判長法官  吳    火    川
~B2      法官  吳    志    誠
~B3      法官  李    文    賢
右為正本係照原本作成。
如對本判決上訴，須於判決送達後二十日內向本院提出上訴狀，其未表明上訴理由者
，應於上訴後二十日內向本院提出上訴理由書。
中      華      民      國    八十九    年      一      月      六      日
~B法院書記官  劉    清    洪


司法院資訊處製作；財團法人民間司法改革基金會備份。
